【裁判字號】    99,訴,65
【裁判日期】    990531
【裁判案由】    清償債務
【裁判全文】
臺灣士林地方法院民事判決               99年度訴字第65號
原      告  甲○○
被      告  乙○○
上列當事人間清償債務事件，本院於民國99年5月12日言詞辯論
終結，判決如下：
    主      文
原告之訴駁回。
訴訟費用由原告負擔。
    事實及理由
一、原告主張：基於被告之介紹，伊乃於民國85年1 月間，在公
    司（中華航空公司）借款新臺幣（下同）102 萬5,000 元（
    下稱系爭借款）予被告朋友楊蓮美，當時言明10日內償還。
    惟債務人楊蓮美卻一直避不見面，伊遂透過公司人事處，要
    求被告督促楊蓮美出面還款。被告與楊蓮美始於85年1 月16
    日補簽借據（下稱系爭借據）。嗣又於同年月18日簽立和解
    書（下稱系爭和解書），載明被告為連帶保證人，並同意與
    楊蓮美各償還一半之借款即51萬2,500 元，以每月支付1 萬
    元之方式，至還清借款為止。被告雖已還款共計51萬2,500
    元，惟楊蓮美從未依上開和解書履行其債務，尚積欠伊51萬
    2,500 元之債務。經伊屢次催討均無結果，楊美蓮亦已不知
    去向。被告既為連帶保證人，即應代債務人負清償之責。伊
    于98年12月9 日寄發存證信函催請被告清償上開債務，惟被
    告置之不理。伊否認有脅迫被告簽署系爭借據及系爭和解書
    之事實，被告既已簽署擔任連帶保證人，即應負連帶清償責
    任，被告抗辯不足採信。爰依系爭借據、系爭和解書及連帶
    保證等法律關係，提起本訴。並聲明：被告應給付原告51萬
    2,500 元，及自85年1 月16日起至清償日止，按週年利率百
    分之5 計算之利息。
二、被告則以：楊蓮美雖陸續向原告借錢，惟總金額伊並不清楚
    ，且伊從未介紹楊蓮美向原告借款，有關其二人間如何借貸
    及是否確有交付款項，伊未曾經手或見聞。原告應就其曾貸
    予楊蓮美系爭借款之情，應負舉證責任。當初係因楊蓮美為
    伊之友人，原告又寫報告予公司秘書室，當時之秘書室主任
    丙○○遂出面強迫伊須替楊蓮美負擔半數之清償責任，伊為
    求保住工作，才應允償還半數之債務。至於簽立系爭借據及
    系爭和解書之緣由，係原告委由男友兒子通知伊出面處理，
    該人於電話中更自稱係黑道，嗣伊、楊蓮美、原告、原告之
    男友及原告男友兒子等人便約於臺北市○○○路之某家餐廳
    ，借據之內容係由原告方面口述，楊蓮美則依之填寫，系爭
    和解書亦為當日一併書寫，伊係遭脅迫始簽署為連帶保證人
    。縱認原告與楊蓮美間確有借貸關係，惟依系爭和解書所示
    之內容，可知簽立當時三方之真意，係由伊與楊蓮美就系爭
    借款各負半數（即各51萬2,500 元）之清償責任，伊亦僅須
    償還半數金額。而伊已就應負責之51萬2,500 元全數償還，
    原告自不得再為請求等語，資為抗辯。並聲明：原告之訴駁
    回。
三、經查:
  (一)兩造及楊蓮美曾簽立系爭借據及系爭和解書，其上被告之稱
    謂均為連帶保證人。
  (二)簽立系爭和解書後，被告自85年4 月份開始，均按月給付原
    告1 萬元，迄89年4 月份給付2,500 元，共計給付原告51萬
    2,500元。
  (三)原告曾於98年12月9 日寄發存證信函予被告，催告被告於3
    日內代償款楊美蓮之欠款51 萬2,500元，被告於同年月15日
    收受該存證信函。
    以上各項，有原告提出之系爭借據、系爭和解書各1 份、收
    據52份、存證信函暨回執可稽，並為兩造所不爭執，堪信為
    真實。
四、得心證之理由：
    原告主張被告曾於系爭借據及系爭和解書上簽署為連帶保證
    人，應就剩餘借款代負清償之責，被告則以前揭情詞置辯。
    是以，本件所應審酌之爭點應在於：(一)系爭借據及系爭和解
    書是否脅迫而簽立？原告與楊美蓮是否有消費借貸關係存在
    ？(二)被告是否應依系爭借據或系爭和解書負責？原告得否請
    求被告清償其餘款項？
    茲分別論述如下：
  (一)被告未能舉證證明系爭借據及系爭和解書係遭脅迫而簽立，
    原告與楊美蓮應有消費借貸關係
    本件原告主張與楊蓮美間成立消費借貸關係，已交付系爭借
    款等情，並提出經楊蓮美及被告以連帶保證人名義所簽立之
    系爭借據及系爭和解書各1 份為證。被告雖抗辯係遭原告偕
    男友等人之脅迫所簽立云云。然被告就此並未能舉出任何確
    切之證據以明，此部分抗辯自無從憑認為真實。況且，因被
    脅迫而為意思表示者，所為意思表示並非無效，僅表意人得
    撤銷其意思表示。而撤銷受脅迫之意思表示，並應於脅迫終
    止後，1 年內為之。此觀諸民法第92條第1 項前段、第93條
    規定即明。縱被告確有受脅迫之事實，然其亦未主張並舉證
    已於1 年內合法撤銷受脅迫之意思表示，其意思表示自仍屬
    有效。至於被告復抗辯原告應舉證曾貸予楊美蓮系爭借款乙
    節，考以被告亦自承楊蓮美確曾陸續向原告借錢，總金額若
    干則不確等情（見本院卷第33頁背面）。復觀諸系爭借據上
    所載：「茲向甲○○小姐週轉現金新台幣壹百貳萬伍千元整
    ，由於月前財務周轉困難，商談之下懇請延緩清償，於85/1
    /31 日起每月底願支付壹萬元整，恐口說無憑，特立此據…
    立據人：楊蓮美85/1/16 、連帶保證人：乙○○85/1/16 」
    之文字內容，已表明確有週轉現金之事實，而為緩期清償之
    約定意旨。再者，雙方復簽立系爭和解書，約定清償之方式
    ，顯然係就之前已成立消費借貸之債務而為處理，堪認原告
    與楊蓮美間之前確有消費借貸關係存在，應屬無疑。是被告
    此部分抗辯亦無足取。
  (二)被告已依系爭和解書履行其應清償之責任，原告不得再請求
    被告清償其餘款項：
    按解釋意思表示，應探求當事人之真意，不得拘泥於所用之
    辭句，民法第98條定有明文。次按解釋當事人所立書據之真
    意，以當時之事實及其他一切證據資料為其判斷之標準，不
    能拘泥字面或截取書據中一二語，任意推解致失真意( 最高
    法院19年上字第28號判例亦供參照）。系爭借據及系爭和解
    書均合法有效，已如上述，自有拘束兩造之效力。而85年1
    月16日簽立之系爭借據，被告雖簽署擔任連帶保證人之意旨
    ，然兩造之後於85年1月18日已另行簽立系爭和解書，就上
    開債務另行約定清償方式而為和解。按稱和解者，謂當事人
    約定，互相讓步，以終止爭執或防止爭執發生之契約。和解
    有使當事人所拋棄之權利消滅及使當事人取得和解契約所訂
    明權利之效力。民法第736 條、第737 條規定甚明。原告既
    與被告及楊蓮美簽立系爭和解書，三方之權利義務關係，即
    應依系爭和解書之內容而定。依系爭和解書而讓步之權利，
    即不得復依原有債之關係而為請求。徵諸系爭和解書之內容
    ，約定三方同意以下述方式和解：「…一、債務人楊蓮美同
    意自八十五年卅一日起月付新台幣壹萬元整與債權人甲○○
    ，至清償借款為止。二、連帶保證人乙○○同意自八十五年
    一月發薪日起月付新台幣壹萬元整與債權人甲○○，至清償
    借款為止。…」等，即借款人楊蓮美與被告所負之責任範圍
    及清償方式已分別各自約定。參以原告於本院99年2 月3 日
    之言詞辯論時亦自承：「…由被告85年1 月18日另外寫的和
    解書指被告同意負擔一半的清償責任，並每個月給付一萬元
    。…」等語，堪認兩造簽立系爭和解書之真意，乃由被告與
    債務人楊蓮美各就系爭借款債務之半數即51萬2,500 元負清
    償責任，2 人各自85年1 月份起，按月給付1 萬元予原告以
    分期清償。倘非如是以解，而仍由被告就全部債務金額負連
    帶保證人責任，衡諸常情，逕行約定每月應給付金額即可，
    即無分別約定被告及楊蓮美各自給付金額之必要。至於系爭
    和解書上被告之稱謂仍記載為連帶保證人，僅為原有稱謂之
    沿用，其責任範圍當應依係爭和解書約定之條件定之。是被
    告抗辯其僅須償還半數金額乙節，應堪憑採。末以，被告已
    依系爭和解書之約定，按月給付原告，總計51萬2,500 元，
    為原告所自承，是被告已依系爭和解書履行其應清償之責任
    ，已堪認定。至其餘欠款51萬2,500 元，依系爭和解書之約
    定，乃楊蓮美所應負擔之責任範圍，被告無庸再負清償責任
    。準此，原告請求被告清償楊蓮美未給付之餘款，即屬無據
    。
五、從而，原告依系爭借據、系爭和解書、連帶保證等法律關係
    ，請求被告給付51萬2,500 元，及自85年1 月16日起至清償
    日止，按週年利率百分之5 計算之利息，為無理由，應予駁
    回。
六、本件事證已臻明確，兩造其餘主張、陳述及所提證據，經審
    酌與本院前揭判斷不生影響，毋庸再予一一論述，併此敘明
    。
七、據上論結，本件原告之訴為原告之訴為無理由，依民事訴訟
    法第78條，判決如主文。
中    華    民    國    99    年    5     月    31    日
                  民事第三庭  法  官  施月燿
以上正本證明與原本無異。
如對本判決上訴，應於判決送達後20日內向本院提出上訴狀。
中    華    民    國    99    年    6     月    1     日
                              書記官  吳昀蔚

司法院資訊處製作；財團法人民間司法改革基金會備份。
